臺灣基隆地方法院民事判決
111年度保險字第1號
原      告  黃秋鵬  
被      告  新光人壽保險股份有限公司

法定代理人  潘柏錚  
訴訟代理人  林財生律師
上列當事人間請求給付保險金事件，本院於民國111年6月7日言
詞辯論終結，判決如下：
    主      文
被告應給付原告新臺幣柒拾參萬參仟捌佰玖拾參元，及其中新臺
幣柒拾壹萬玖仟捌佰陸拾伍元自民國一百一十一年三月九日起至
清償日止，按週年利率百分之五計算之利息。
原告其餘之訴駁回。
訴訟費用由被告負擔十七分之十四，餘由原告負擔。
本判決原告勝訴部分於原告以新臺幣貳拾肆萬伍仟元供擔保後，
得為假執行；但被告如以新臺幣柒拾參萬參仟捌佰玖拾參元預供
擔保，得免為假執行。
原告其餘假執行之聲請駁回。
    事實及理由
一、訴狀送達後，原告不得將原訴變更或追加，但擴張或減縮應
    受判決事項之聲明者，不在此限，民事訴訟法第255條第1項
    第3款定有明文。原告原起訴聲明請求被告給付新臺幣（下
    同）855,557元，及自起訴狀繕本送達翌日起至清償日止，
    按週年利率5%計算之利息，於本院審理時變更聲明如後，核
    屬擴張應受判決事項之聲明，符合上開規定，先予說明。
二、原告主張：原告於民國89年8月30日為要保人及被保險人，
    向被告投保新光人壽長福終身壽險（保單號碼：AIMA839030
    ）、新光人壽新長安終身壽險（保單號碼：AJMAD98790）及
    新光防癌健康終身保險（保單號碼：MNAC5195，下稱系爭保
    單），約定由被告派員向原告收取繳納保險費之支票，自94
    年5月30日起保險費由年繳變更為每季繳納1次。嗣原告於10
    9年2月7日經診斷罹患肺腺癌，於109年3月6日向被告請領系
    爭保單之保險金，被告以系爭保單多年未繳保險費已停效，
    拒絕給付保險金，惟上開3份保單為往取債務，原告是依被
    告保險收費員告知之保險費簽發支票繳納，原告沒道理3份
    保單只繳納其中2張保險費，保險收費員亦從未告知系爭保
    單未繳納保險費，因而並非原告故意不繳納系爭保單之保險
    費，被告亦未證明曾派員向原告收取系爭保單之保險費而未
    果，原告自不構成給付遲延責任，系爭保單仍為有效，故被
    告應給付初次罹癌保險金18萬元、癌症住院醫療保險金13萬
    8,000元、癌症手術醫療保險金36萬元、癌症出院後療養保
    險金8萬2,800元、癌症門診醫療保險金11萬1,600元及自109
    年3月21日起至111年1月25日止按年息10%計算之遲延利息1
    萬6,157元，原告同意被告自前揭保險理賠金額中，抵扣原
    告欠繳之保險費等語。並聲明：㈠被告應給付原告88萬8,557
    元及自起訴狀繕本送達翌日起至清償日止，按週年利率5%計
    算之利息。㈡願供擔保請准宣告假執行。　　　
三、被告抗辯大致如下：
　㈠系爭保單要保書之繳費方式僅有銀行或郵局帳戶轉帳、信用
    卡、自行劃撥繳費3種，並無派員收費之約定，原告未勾選
    繳費方式，亦不前往被告營業所繳費，被告始派員向原告收
    取保險費，此與約定由被告派員收費之往取之債性質並不相
    同。依系爭保單條款第6條約定：「分期繳納的第2期以後保
    險費，應照本契約所載交付方法及日期，向本公司所在地或
    指定地點交付，或由本公司派員前往收取，並交付本公司開
    發之憑證。」即被告得派員向原告收取保費係保險人之權利
    ，並非義務，系爭保單收費方式屬赴償之債，仍應由原告主
    動向被告繳費，不因被告派員向原告收取保險費即變更為往
    取之債，且原告為要保人，依約有繳納保險費之義務，不得
    諉稱忘記投保或忘記繳費而免除繳納保費之義務，不應將忘
    記繳費之風險轉嫁由被告承擔。
　㈡系爭保單繳費期間15年，每季繳納1次保險費，每期保險費4,
    065元，因未繳保費於95年1月19日停效，被告自無給付保險
    金之責任，且癌症門診醫療保險金之權利行使，已逾2年時
    效而消滅，被告如須給付本件保險金，被告主張以原告應補
    充繳交之保費共15萬8,535元抵銷之。
　㈢並答辯聲明：原告之訴駁回。
四、查原告於89年8月30日為要保人及被保險人，向被告投保系
    爭保單，自94年5月30日起保險費由年繳變更為每季繳納1次
    ，每期保險費4,065元，繳費期間15年，由被告派員向原告
    收取繳納保險費之支票共5年1季，之後被告未派員向原告收
    費，原告亦未繳交，及原告於109年2月7日經醫師確診罹患
    肺腺癌，分別於109年3月6日、同年6月17日向被告申請理賠
    等情，有系爭保單、保險單條款、三軍總醫院附設民眾診療
    服務處診斷證明書（本院卷第17頁至第23頁）、要保書、繳
    費歷史檔明細等件影本在卷可憑，並為兩造所不爭執，堪信
    為真實。
五、原告主張其於109年2月7日經醫師確診罹患肺腺癌，被告應
    依系爭保單之約定給付保險金及遲延利息88萬8,557元，為
    被告所否認，並以前詞置辯，本院判斷如下：
　㈠系爭保單是否因原告未按季繳納保險費而停止效力？
　⒈人壽保險之保險費到期未交付者，除契約另有訂定外，經催
    告到達後逾30日仍不交付時，保險契約之效力停止，保險法
    第116條第1項定有明文。參以52年修法時，考量按季、按月
    繳付保費之契約，如亦須經催告始得起算寬限期間，對於保
    險人業務之交付、資金之運用影響甚大，而將舊法第33條第
    1項（即現行第116條第1項）增加「除契約另有訂定外」之
    修正意旨，於保險契約另有訂定時，就季繳、月繳保單寬限
    期之起算，得免除保險人之催告義務。又依系爭保單條款第
    6條第1項約定：「分期繳納的第二期以後保險費，應照本契
    約所載交付方法及日期，向本公司所在地或指定地點交付，
    或由本公司派員前往收取，並交付本公司開發之憑證。第二
    期以後分期保險費到期未交付時，年繳或半年繳者，自催告
    到達翌日起30日內為寬限期間，月繳或季繳者，自保險單所
    載交付日期之翌日起30日為寬限期間」第3項約定：「逾寬
    限期間仍未交付者，本契約自寬限期間終了翌日起停止效力
    。如在寬限期內發生保險事故時，本公司仍負保險責任」故
    系爭保單關於月繳或季繳保險費之約定，合於保險法第116
    條第1項所稱「契約另有訂定」情事，於要保人到期未交付
    保費時，無待保險人之催告，自保險單所載交付日期之翌日
    起即起算30日之寬限期間。
  ⒉惟清償地，除法律另有規定或契約另有訂定，或另有習慣，
    或得依債之性質或其他情形決定者外，應依左列各款之規定
    ：一以給付特定物為標的者，於訂約時，其物所在地為之。
    二其他之債，於債權人之住所地為之，民法第314條定有明
    文。又所謂往取債務，係指以債務人之住所為清償地之債務
    而言，此種債務，必須債權人於清償期屆滿後至債務人之住
    所收取時，債務人拒絕清償，始負給付遲延之責任（最高法
    院69年台上字第1280號判例意旨參照）。查系爭保單於94年
    5月30日改為保險費季繳，並由公司派業務員前往向原告收
    取繳納保險費之支票，為兩造所不爭執（本院111年4月21日
    言詞辯論筆錄），並有系爭保單94年3月23日批註欄可以證
    明，自堪認原告與被告間已成立以原告在基隆市○○區○○路00
    號1樓為收費地址之合意，屬於往取債務，依上開說明，必
    須債權人於清償期屆滿後至債務人之住所收取時，債務人拒
    絕清償，始負給付遲延之責任。　
  ⒊被告雖抗辯：依系爭保單條款第6條約定，由被告派員前往收
    取第2期以後之保費，為被告之權利，被告可自行決定是否
    派員前往收取，且要保書之「繳費方式」，並無「派員收費
    」之約定云云。惟系爭保單條款第6條第1項記載：「分期繳
    納的第二期以後保險費，應照本契約所載交付方法及日期，
    向本公司所在地或指定地點交付，或由本公司派員前往收取
    ，並交付本公司開發之憑證。」既使用「或」字為約定，足
    見清償地交要保人選擇，尚難解釋為被告有權自行決定是否
    派員前往收取。另原告既未勾選要保書所列金融機構帳戶轉
    帳、信用卡、自行劃撥繳費等方式，兩造自未為赴償之債之
    約定，參考系爭保單自89年成立至94年多年間係由被告派員
    前往約定之原告地址處收取保險費之事實，被告仍否認其與
    原告間有「派員收費」之約定，顯與事實不符，不足採信。
  ⒋系爭保單之保險費屬往取債務，已如前述，依前開說明，往
    取債務，必須債權人於清償期屆滿後至債務人住所收取時，
    債務人拒絕清償，始負給付遲延責任，自應由被告就其已前
    往原告住所收取保險費、原告拒絕繳款，應負給付遲延之有
    利事實，負舉證責任。被告既未證明曾依約前往收取保險費
    被拒，則原告雖未繳納當期保費，亦不負給付遲延之責任，
    並無系爭保單條款第6條第3項約定之適用，即被告不得主張
　　停止保險契約效力，系爭保單仍合法有效存在，堪以認定。
  ㈡原告請求被告給付88萬8,557元本息，有無理由？　　
　⒈保險法第65條規定，保險契約所生之權利，自得為請求之日
    起，經過2年不行使而消滅，此項消滅時效之規定，屬強制
    規定，不得因當事人合意伸長或縮短之，且保險金給付請求
    權應自保險事故發生之時，即開始起算其時效期間，不因請
    求權人對此權利之存在主觀上知悉與否而有影響（最高法院
    75年度台上字第2028號判決酌參）。原告向被告請求給付因
    罹患肺腺癌之初次罹癌保險金、癌症住院醫療保險金、癌症
    手術醫療保險金、癌症出院後療養保險金、癌症門診醫療保
    險金等，至遲應於保險事故發生後之2年內，即111年2月7日
    前向被告請求。查原告於109年3月6日、同年6月17日向被告
    申請給付上開保險金，為被告所自承，之後於111年1月25日
    向本院起訴請求被告給付保險金，故原告之保險金請求權尚
    未因罹於時效而消滅，被告抗辯時效消滅云云，並不可採。
  ⒉依系爭保單條款第10條、第11條、第12條、第13條、第14條
    之約定，被告應按保險金額之20%給付初次罹癌保險金、按
    原告實際住院日數乘以保險金額之4‰給付癌症住院醫療保險
    金、每次外科手術按保險金額之12%給付癌症手術醫療保險
    金、住院治療出院後按癌症住院醫療保險金給付之住院日數
    乘以保險金額之2.4‰給付癌症出院後療養保險金、依原告實
    際門診治療次數，每次按保險金額之2.4‰給付癌症門診醫療
    保險金，系爭保單保險金額為150萬元，被告應給付原告初
    次罹癌保險金18萬元、癌症住院醫療保險金14萬4,000元、
    癌症手術醫療保險金36萬元、癌症出院後療養保險金8萬2,8
    00元、癌症門診醫療保險金11萬1,600元，為被告所不爭執
    ，因此被告共應給付原告保險金合計為87萬8,400元（計算
    式：180,000＋144,000＋360,000＋82,800＋111,600＝878,400）
    。
  ⒊又保險人應於要保人或被保險人交齊證明文件後，於約定期
    限內給付賠償金額。無約定期限者，應於接到通知後15日內
    給付之。保險人因可歸責於自己之事由致未在前項規定期限
    內為給付者，應給付遲延利息年利1分。保險法第34條定有
    明文。條文所稱15日，乃為保險人最後給付之期限，若保險
    人因可歸責於自己之事由，致未在該15日之期限內為給付者
    ，即須自遲延之日起給付依年利1分計算之遲延利息，此年
    利1分之遲延利息，即為民法第203條所謂法律另定之利率。
    原告主張於109年3月6日向被告提出給付保險金之請求，請
    求被告給付87萬2,400元自109年3月21日起至111年1月25日
    起訴之日止按週年利率10%計算之利息1萬6,157元，而被告
    抗辯原告係於109年3月6日請求被告給付初次罹癌保險金、
    癌症手術醫療保險金、癌症住院醫療保險金、癌症出院後療
    養保險金，及於109年6月17日請求被告給付癌症住院醫療保
    險金、癌症出院後療養保險金，被告未於15日給付保險金，
    至111年1月25日止應按週年利率10%計付遲延利息1萬4,028
    元予原告，為原告所不爭執，且此部分遲延利息，依民法第
    233條第2項規定，無須支付遲延利息，原告自不得再請求按
    法定利率5%計算之遲延利息。
  ⒋另抵銷除法定抵銷之外，尚有約定抵銷，此項抵銷契約之成
    立及其效力，除法律另有規定外，並不受民法第334條所定
    抵銷要件之限制。原告對被告有前揭保險金87萬8,400元及
    遲延利息1萬4,028元之債權，被告主張原告保險費15萬8,53
    5元未繳，此為原告所不爭執，並同意就此部分為抵銷。因
    此，基於兩造之抵銷契約，被告對原告之保險費債權158,53
    5元，應生抵銷之效力（參酌民法第342條準用同法第321條
    至323條規定之意旨，因原告並未指定抵銷何筆債權，依民
    法第322條之規定意旨，應先抵銷原告起訴請求之保險金，
    即自87萬8,400元保險金中抵銷15萬8,535元，餘為71萬9,86
    5元）。從而，原告依保險金請求權，請求被告應給付原告7
    3萬3,893元（計算式：719,865＋14,028＝733,893），及其中
    719,865元自起訴狀繕本送達翌日即111年3月9日起至清償日
    止，按週年利率5%計算之利息，為有理由，應予准許，超過
    這個部分的請求，為無理由，應予駁回。
六、原告陳明願供擔保聲請宣告假執行，經核其勝訴部分合於法
    律之規定，爰酌定相當之擔保金額宣告之，並依民事訴訟法
    第392條第2項規定，依職權宣告被告預供擔保，得免為假執
    行。至原告其餘假執行之聲請，因訴之駁回即失所附據，應
    予駁回。
七、本件事證已經明確，兩造其餘之攻擊或防禦方法及所用之證
    據，經本院斟酌後，認為均不足以影響本判決之結果，爰不
    逐一論述，附此敘明。
八、結論：本件原告之訴為一部有理由，一部無理由，依民事訴
    訟法第79條、第390條第2項、第392條第2項，判決如主文。
中　　華　　民　　國　　111 　年　　6 　　月　　30　　日
                  民事庭法　官　陳湘琳　　　　　
以上正本係照原本作成。
如對本判決上訴，須於判決送達後20日內向本院提出上訴狀。如
委任律師提起上訴者，應一併繳納上訴審裁判費。
中　　華　　民　　國　　111 　年　　6 　　月　　30　　日
                        書記官　陳柏宏